【裁判字號】    96,小上,36
【裁判日期】    970530
【裁判案由】    給付票款
【裁判全文】
臺灣士林地方法院民事判決              96年度小上字第36號
上  訴  人  甲○○
被上訴人    臺灣土地銀行股份有限公司
法定代理人  蔡慶年
上列當事人間給付票款事件，上訴人對於中華民國95年12月19日
本院內湖簡易庭第一審判決（95年度湖小字第1936號），提起上
訴，本院判決如下：
    主  文
上訴駁回。
第二審訴訟費用新臺幣壹仟伍佰元由上訴人負擔。
    理  由
一、按關於請求給付金錢或其他代替物或有價證券之訴訟，其標
    的金額或價額在新臺幣（下同）10萬元以下者，適用小額程
    序。次按對於小額程序之第一審裁判之上訴，非以其違背法
    令為理由不得為之。民事訴訟法第436 條之8 第1 項、第43
    6 條之24第2 項分別定有明文。又小額程序之第二審判決，
    依上訴意旨足認上訴為無理由者，得不經言詞辯論判決駁回
    之。同法第436 條之29第2 款亦有明文。
二、被上訴人起訴主張：伊執有上訴人所簽發面額新臺幣（下同
    ）6 萬2,000 元、票載發票日民國95年7 月31日、付款人臺
    北國際商業銀行新湖分行、帳號0000000 號、票號QF000000
    0 號之支票（下稱系爭支票），屆期提示遭退票。爰依票據
    關係訴請上訴人給付上開票款，及自提示日起算之法定遲延
    利息等語。
三、原審審理結果，係以：上訴人不爭執系爭支票發票人之印文
    為真正，其抗辯系爭支票帳戶開戶後，支票、印章均置於都
    都行有限公司（下稱都都行）財務長洪佩楓處，授權洪女簽
    發支票支付貨款、租金、管理費等，系爭支票係洪女未經同
    意擅自簽發云云，縱非虛罔，亦係將代理權授予洪女，如洪
    女擅自簽蓋屬實，倘若上訴人無法舉證被上訴人取得系爭支
    票出於惡意或重大過失，即難以對抗被上訴人，仍應負授權
    人之責任，依票據文義負責等語，為心證之所由得，而為被
    上訴人勝訴判決，並依職權宣告假執行
四、上訴人提起上訴，聲明請求廢棄原判決，駁回被上訴人在第
    一審之訴。所執上訴理由略以：依最高法院51年度臺上字第
    3309號判例意旨，盜蓋他人印章為發票行為，即屬票據之偽
    造，被盜用印章者，因非其在票據上簽名為發票行為，自不
    負發票人之責任，此項絕對的抗辯事由，得以對抗一切執票
    人。伊因受雇於都都行乃開立系爭支票存款帳戶，開戶後印
    章即交由都都行保管，伊授權支票用途僅限於支付直營店之
    租金、貨款及管理費用。系爭支票係都都行實際負責人蔡清
    池未經伊同意，擅自盜用伊印章而簽發，屬偽造之票據。伊
    未曾於系爭簽名，亦未授權都都行得以挪為貼現使用，自無
    庸負發票人責任。原判決違背上述判例意旨，非無違誤等語
    。
五、經核：
  (一)代理權之限制及撤回，不得以之對抗善意第三人，民法第10
    7 條前段定有明文。次按票據係文義證券，在票據簽名者，
    依票上所載文義負責。此觀諸票據法第5 條第1 項、第6條
    規定可明。票據法第10條第1 項規定：「無代理權而以代理
    人名義簽名於票據者，應自負票據上之責任」即本此義。同
    條第2 項所載，越權代理與上述無權代理規定於同一條文，
    當然仍係指代理人簽署自己之名義者而言。若本人將名章交
    與代理人，而代理人越權將本人名章蓋於票據者，自無本條
    之適用。如謂未露名之代理人須負票據之責任，必將失去票
    據之要旨，故票據僅蓋本人名義之圖章者，不能依票據法第
    10條命未露名義之代理人負票據之責任。至本人應否負責，
    應依本條以外之其他民事法規法理解決之，例如有票據法第
    14條、民法第107 條情形者，應依各該條之規定處理（最高
    法院51年臺上字第1326號判例、51年度第3 次民、刑庭總會
    會議決議(二)參照）。亦即如代理人未載明為本人代理之旨，
    逕以本人名義簽發票據，應適用民法第107 條之規定，本人
    不得以代理權之限制對抗善意無過失之執票人，而就代理人
    權限外之部分，自須負票據上之責任。
  (二)而刑法上之偽造有價證券罪，以無權簽發之人冒用他人名義
    簽發者，即行成立。凡未經授權或逾越授權之範圍，而以他
    人名義擅為簽發支票者，即與未受委任，擅權製作無異，均
    屬無權製作，而無解於偽造有價證券之罪責（最高法院75年
    度臺上字第2619號刑事判決要旨參照）。蓋刑法之偽造有價
    證券罪，旨在處罰無製作權之人不法製作他人之有價證券，
    若逾越所賦予之權限，而以本人名義簽發支票，仍屬刑法偽
    造有價證券罪規範處罰之不法行為，用以維護社會共同生活
    之經濟法律秩序，同時保障執票人與本人之個人法益。至於
    民事體系下之票據關係，本於助長票據流通之原則，藉由票
    據輾轉流通於社會公眾，而寓有通貨之作用，故尚須兼顧善
    意第三人之保障，以確保票據之流通性、無因性及交易之安
    全，俾益金融經濟之發展，與刑事體系之偽造有價證券罪，
    立法目的及保障法益非全然相同。是以，縱令代理人有逾越
    授權簽發票據之行為，而可能涉犯刑事偽造有價證券罪嫌，
    仍不得逕謂本人於民事上必然無庸負擔票據責任。
  (三)查系爭支票發票人即上訴人之印文為真正，乃原判決本於上
    訴人不爭執而認定之事實。參以上訴人自陳：系爭支票存款
    帳戶開戶後，印章即交由都都行保管，授權支票用途僅限於
    支付直營店之租金、貨款及管理費用之情，足認上訴人確有
    授權都都行實際負責人蔡清池於一定範圍內簽發其名義之支
    票無訛。縱系爭支票確係蔡清池逾越授權範圍所簽發，亦屬
    上訴人就其授權蔡清池簽發支票使用權之限制或撤回之問題
    ，雖蔡清池有涉犯刑事偽造有價證券罪嫌之可能，惟與完全
    未經授權擅自盜用印章簽發票據之偽造行為有間，自非屬票
    據法之絕對抗辯事由，上訴人仍不能執此而免除其發票人之
    票據責任。至於最高法院51年臺上字第3309號判例之基礎事
    實，乃係第三人「竊取」本人之印章及支票簿，並據以偽造
    本人名義之支票，與本件蔡清池持有被上訴人之印章，係經
    上訴人「親自交付」，並「授權」代為發票行為有所不同，
    自無援用該判例之餘地。上訴人指陳原判決違背上述判例意
    旨云云，要非可採。
  (四)另上訴人提起上訴，並聲請傳訊證人蔡清池、洪佩楓、曹珮
    穎部分，按適用小額程序事件，當事人於第二審程序不得提
    出新攻擊或防禦方法。但因原法院違背法令致未能提出者，
    不在此限。民事訴訟法第436 條之28規定甚明。本件上訴意
    旨並未具體指摘原審法院有何違背法令致其未能提出上述攻
    防方法之情事，其於第二審程序始提出上述調查證據之聲請
    ，自非合法，本院亦無從准許，併予敘明。
六、綜上所述，本件依上訴意旨足認上訴為無理由，爰不經言詞
    辯論逕予判決駁回上訴。並確定第二審訴訟費用1,500 元由
    上訴人負擔。
七、據上論結，本件上訴為無理由，依民事訴訟法第436 條之29
    第2 款、第436 條之32第1 項、第2 項、第436 條之19第1
    項、第449 條第1 項、第78條，判決如主文。
中    華    民    國    97    年    5     月    30    日
                  民事第三庭  審判長法官  鍾任賜
                              法      官  王沛雷
                              法      官  施月燿
以上正本證明與原本無異。
本件判決不得上訴。
中    華    民    國    97    年    6     月     2    日
                              書  記  官  于耀文


司法院資訊處製作；財團法人民間司法改革基金會備份。
